【裁判字號】    99,沙簡上,271
【裁判日期】    990827
【裁判案由】    詐欺
【裁判全文】
臺灣臺中地方法院刑事判決           99年度沙簡上字第271號
上  訴  人
即  被  告  丙○○
            丁○○
            乙○○
上三人共同
選任辯護人  胡達仁律師
上列上訴人因犯詐欺案件，不服本院沙鹿簡易庭99年度沙簡字第
93號中華民國99年2 月26日第一審簡易判決（聲請簡易處刑案號
：臺灣臺中地方法院檢察署98年度偵字第28144 號），提起上訴
，本院管轄之第二審合議庭判決如下：
    主    文
上訴駁回。
丙○○、丁○○均緩刑年，且均應依臺灣臺中地方法院99年度
訴字第771 號和解筆錄內容履行。
乙○○緩刑年。
    犯 罪 事 實
一、丙○○、丁○○夫婦與廖文隆（已死亡，另由檢察官為不起
    訴處分確定）、乙○○夫婦於民國92、93年間，因搬家到戊○○住處附近，並到戊○○所開設之神壇拜拜而與之結識。
    嗣後得知戊○○之家人於中華航空公司之空難中罹難，戊○○因而獲有大筆之理賠金。丙○○、丁○○夫婦均無還款之
    意，竟共同基於意圖為自己不法所有之概括犯意聯絡，先後
    於93年10月5 日、94年4 月8 日，分別以丁○○要還其父親
    錢、渠等之小孩要結婚必須買房子為理由，連續向戊○○借
    款新臺幣（下同）100 萬元、150 萬元，並對戊○○佯稱：
    待丙○○退休領到退休金後即返還云云，致戊○○不知有誤
    而陷於錯誤，分別於93年10月5 日、94年4 月8 日匯款100
    萬元、150 萬元至丙○○之帳戶。而廖文隆、乙○○夫婦亦
    無還款之意，亦共同基於意圖為自己不法所有之概括犯意聯
    絡，先後於94年4 月8 日後某2 日，分別以還卡債、兒子要
    結婚為理由，向戊○○借款50萬元、32萬元，戊○○因不知
    有詐而陷於錯誤，各於廖文隆、乙○○夫婦前來借款之當日
    ，交付50萬元、32萬元予廖文隆、乙○○夫婦。迨至98年間
    ，丙○○已退休，且戊○○希望能擴大神壇之規模而另行蓋
    廟，遂向丙○○、丁○○、乙○○催討上揭款項，然丙○○
    等3 人竟表示該等款項均係戊○○之贈與，毋須償還，戊○○始知受騙。
二、案經戊○○訴由臺灣臺中地方法院檢察署檢察官偵查後，聲
    請簡易判決處刑。
    理    由
一、按被告以外之人於審判外之陳述，雖不符刑事訴訟法第159
    條之1 至第159 條之4 之規定，而經當事人於審判程序同意
    作為證據，法院審酌該言詞陳述或書面陳述作成時之情況，
    認為適當者，亦得為證據。當事人、代理人或辯護人於法院
    調查證據時，知有第159 條第1 項不得為證據之情形，而未
    於言詞辯論終結前聲明異議者，視為有前項之同意。刑事訴
    訟法第159 條之5 定有明文。查上訴人即被告（下稱被告）
    丙○○、丁○○、乙○○及渠等共同選任辯護人胡達仁律師
    於本院準備程序時，對於本案偵查卷內之人證，均同意有證
    據能力，得採為本案之證據，迄至本案言詞辯論終結前，亦
    未聲明異議，有本院準備程序筆錄及審判筆錄在卷可考；另
    經本院審酌卷內各該人員陳述時之情狀，均查無被違法取供
    或非出於自由意志之情形，依前開規定，以之作為本案之證
    據，皆屬適當。而相關書證本院亦查無違法取證或造假虛捏
    之情事，以之作為本案之證據，亦屬妥適。是以本判決以下
    所引用之卷內人證、書證均得為本案之證據，合先敘明。
二、上揭犯罪事實，有被告丙○○、丁○○、乙○○於偵查中所
    為與前揭犯罪事實相符之自白可證，復於本院第二審準備程
    序及審理時均為認罪之陳述，有各該筆錄在卷可按，核與告
    訴人即證人戊○○（下稱證人戊○○）於偵查中具狀及結證
    之被騙情節相符，又經證人紀佳瑜於偵查中結證稱：被告丁○○於93、94年間，就曾問伊為什麼證人戊○○有那麼多錢
    ，之後證人戊○○告訴伊，被告丁○○因為欠其父錢，所以
    要向伊借錢，所以伊曾經於93、94年間，載證人戊○○到臺
    北找證人戊○○之弟弟，證人戊○○之弟弟有交給證人戊○○1 張面額200 萬元之支票1 張；且伊有聽證人戊○○說要
    幫助被告3 人，但證人戊○○沒有說錢不用還，況且證人戊○○以前就說過這筆錢是要用來蓋廟，不可能贈與給被告3
    人等語無訛。再者，被告3 人係因前往證人戊○○開設之神
    壇拜拜，因而相識，證人戊○○於前揭時間借款給被告3 人
    時，與被告3 人僅相識4 、5 個月，彼此間並無特殊情誼，
    此為被告3 人所不爭執，縱使證人戊○○曾表示過要幫助被
    告3 人，但依一般人之正常理解，均僅指證人戊○○願意借
    錢給被告3 人，絕不會誤認證人戊○○係贈與之意。蓋如此
    大筆之金額，除非提供相當之擔保或收取高額之利息，縱使
    至親好友，常人都未必能慨然相借。被告3 人與證人戊○○
    既相識不久，又無特殊關係，證人戊○○肯借款給被告3 人
    ，對被告3 人已屬莫大的幫助，證人戊○○豈可能平白無故
    而為贈與？據上，被告3 人於本院第二審準備程序及審理時
    所為認罪之陳述，確與事實相符，堪予採信。從而，本件事
    證明確，被告3 人之上開犯行，洵堪認定。
三、比較新舊法之說明：
    被告3 人行為後，刑法部分條文業於94年2 月2 日修正公布
    ，並自95年7 月1 日起施行。本次刑法修正之比較新舊法，
    應就罪刑有關之共犯、未遂犯、想像競合犯、牽連犯、連續
    犯、結合犯，以及累犯加重、自首減輕暨其他法定加減原因
    （如身分加減）與加減例等一切情形，本於統一性及整體性
    原則，綜其全部罪刑之結果而為比較，亦有最高法院95年度
    第8 次刑庭會議決議可資參照，是以：
（一）刑法第2 條第1 項規定：
      修正後刑法第2 條第1 項規定，已將新舊法律適用之「從
      新從輕」原則，改採「從舊從輕」原則，而此規定僅係規
      範行為後法律變更所生新舊法律比較適用之準據法，並非
      實體刑罰法律，自不生行為後法律變更之比較適用之問題
      ，應逕行適用新法第2 條第1 項之規定，為「從舊從輕」
      之比較。
（二）刑法第339 條第1 項法定刑為罰金部分：
  １、修正後刑法第33條第5 款規定「罰金：新臺幣一千元以上
      ，以百元計算之。」與修正前刑法第33條第5 款規定「罰
      金：一元以上。」不同。比較新舊法結果，以舊法較有利
      於行為人，故依刑法第2 條第1 項前段規定，自應適用行
      為時之法律即修正前刑法第33條第5 款規定決定其罰金部
      分之法定刑。
  ２、法定刑為罰金之提高標準之新舊法適用：
      被告行為後，刑法施行法增訂第1 條之1 ，於95年6 月14
      日公布，並於同年7 月1 日施行；考其立法理由，係為因
      應94年2 月2 日修正公布、95年7 月1 日施行之刑法施行
      後，依刑法總則第33條第5 款規定，罰金貨幣單位已改為
      新臺幣，是以分則編各罪所定罰金之貨幣單位，自應配合
      上開規定修正，為使罰金數額趨於一致，避免衍生新舊法
      比較適用問題，以緩和實務適用法律之衝擊，於不變動罰
      金數額之前提下，而為制定，換言之，刑法施行法第1 條
      之1 係在替代罰金罰鍰提高標準條例部分條文，與適用罰
      金罰鍰提高標準條例之結果相同，對於被告3 人而言並不
      發生有利或不利之問題，僅係將貨幣單位由銀元改為新臺
      幣，並非法律變更刑度之條文，當無須就新舊法比較適用
      （臺灣高等法院暨所屬法院95年法律座談會刑事類提案第
      16至19 號研討結果可資參照）。
（三）刑法第28條共同正犯之規定：
      修正前刑法第28條規定：「二人以上共同『實施』犯罪之
      行為者，皆為共同正犯。」，修正後則規定：「二人以上
      共同『實行』犯罪之行為者，皆為共同正犯。」，將舊法
      之「實施」修正為「實行」。原「實施」之概念，包含陰
      謀、預備、著手及實行等階段之行為，修正為僅共同實行
      犯罪行為始成立共同正犯。是新法共同正犯之範圍縮小，
      排除陰謀犯、預備犯之共同正犯。但對被告丙○○、丁○○與被告乙○○、案外人廖文隆而言，不論依修正前後之
      規定均構成共同正犯，對渠等並無有利或不利之情形，參
      諸最高法院97年度第1 次、第2 次刑事庭會議決議之意旨
      ，毋庸為新、舊法之比較，應直接適用修正後之規定。
（四）刑法第56條連續犯之規定：
      被告3 人行為後，新法業已刪除連續犯之規定，此刪除雖
      非犯罪構成要件之變更，但顯已影響行為人刑罰之法律效
      果，自屬法律有變更，依新法第2 條第1 項規定，比較新
      、舊法結果，新法之規定並無較有利於行為人，仍應適用
      被告3 人之行為時法律即舊法論以連續犯（最高法院95年
      第8 次刑事庭會議決議參照）。
（五）按定易科罰金之折算標準，係屬科刑規範事項，非屬法律
      適用之情形，即無綜合比較之適用問題（參照最高法院96
      年度台上字第2790號、97年度台上字第2149號刑事裁判及
      臺灣高等法院暨所屬法院95年法律座談會刑事類提案第3
      號研討結果，均認易科罰金之折算標準，不包括在上開「
      綜其全部罪刑之結果而為比較」之範圍內，而應適用最有
      利於行為人之法律）。而關於刑法第41條規定：
      修正前刑法第41條第1 項前段規定：「犯最重本刑為五年
      以下有期徒刑以下之刑之罪，而受六個月以下有期徒刑或
      拘役之宣告，因身體、教育、職業、家庭之關係或其他正
      當事由，執行顯有困難者，得以一元以上三元以下（按指
      銀元）折算一日，易科罰金。」又被告3 人行為時之易科
      罰金折算標準即修正前罰金罰鍰提高標準條例第2 條前段
      （現已刪除）規定，就其原定數額提高為100 倍折算1 日
      ，則本件被告3 人行為時之易科罰金折算標準，應以銀元
      300 元折算1 日，經折算為新臺幣後，應以新臺幣900 元
      折算為1 日。惟修正後之刑法第41條第1 項前段則規定：
      「犯最重本刑為五年以下有期徒刑以下之刑之罪，而受六
      個月以下有期徒刑或拘役之宣告者，得以新臺幣一千元、
      二千元或三千元折算一日，易科罰金。」嗣於98年12月30
      日又將該條項前段「六個月」之文字修正為「六月」（此
      次僅涉及文字修正，尚無比較新舊法之必要），比較修正
      前後之易科罰金折算標準，以95年7 月1 日修正公布施行
      前之規定，較有利於行為人，依刑法第2 條第1 項前段規
      定，應適用修正前刑法第41條第1 項前段及修正前罰金罰
      鍰提高標準條例第2 條規定，定其折算標準。
（六）刑法第74條部分：
      按「犯罪在刑法新法施行前，新法施行後，緩刑之宣告，
      應適用新法第七十四條之規定。」最高法院95年5 月23日
      刑事庭第8 次會議決議第7 點可資參照。故本案應適用新
      法第74條之規定。
四、核被告3 人所為，均係犯刑法第339 條第1 項之詐欺取財罪
    。被告丙○○、丁○○間，及被告乙○○與案外人廖文隆間
    ，各自就上開訛騙證人戊○○之犯行，均有犯意聯絡及行為
    分擔，皆為共同正犯。被告丙○○、丁○○先後2 次詐財犯
    行，被告乙○○先後2 次騙財犯行，分別時間緊接，方法相
    同，各觸犯構成要件相同之罪名，均顯係基於概括犯意而為
    ，皆應依修正前刑法第56條連續犯之規定論以一罪，並加重
    其刑。原審依刑事訴訟法第449 條第1 項前段、第454 條第
    2 項，刑法第2 條第1 項前段（原審判決漏載前段）、第28
    條、修正前第56條、第339 條第1 項、修正前第41條第1 項
    前段，廢止前罰金罰鍰提高標準條例第2 條，刑法施行法第
    1 條之1 第1 項、第2 項前段，判決被告丙○○、丁○○各
    處有期徒刑6 月，如易科罰金，以銀元300 元即新臺幣900
    元折算1 日，被告乙○○處有期徒刑5 月，如易科罰金，以
    銀元300 元即新臺幣900 元折算1 日；另因被告3 人之上開
    犯罪時間，均係於96年4 月24日以前，合於中華民國九十六
    年罪犯減刑條例第2 條第1 項規定之基準日之前，所宣告之
    刑又未逾有期徒刑1 年6 月，不在該條例第3 條第1 項第15
    款所定排除減刑之列，應依該條例第2 第1 項第3 款之規定
    ，減其刑期二分之一，並依該條例第9 條規定，併諭知易科
    罰金之折算標準，從而，又依中華民國96年罪犯減刑條例第
    2 條第1 項第3 款、第7 條、第9 條，諭知被告丙○○、丁○○上開所宣告之刑各減為有期徒刑3 月，如易科罰金，以
    銀元300 元即新臺幣900 元折算1 日，被告乙○○前開所宣
    告之刑減為有期徒刑2 月又15日，如易科罰金，以銀元300
    元即新臺幣900 元折算1 日，認事用法及量刑均無不當，應
    予維持，被告3 人提起上訴指摘原審判決昧於事實，為無理
    由，渠等之上訴應予駁回。
五、末查，被告3 人前均無任何犯罪紀錄，有臺灣高等法院被告
    前案紀錄表在卷可按，渠等因一時失慮致罹刑典，被告丙○○、丁○○向證人戊○○訛騙之款項雖合計高達250 萬元，
    被告乙○○與案外人廖文隆向證人戊○○詐欺之金額合計高
    達82萬元，但被告3 人於本院第二審審理期間，分別與證人
    戊○○成立調解或達成和解，被告丙○○、丁○○並於99年
    7 月15日給付證人戊○○100 萬元，其餘150 萬元則約定分
    期償還；證人戊○○於98年5 月14日與被告乙○○成立調解
    後，又於99年6 月8 日無條件拋棄對被告乙○○之該項債權
    等情，有本院99年度訴字第771 號和解筆錄、調解程序筆錄
    、臺中縣龍井鄉調解委員會調解書等附卷可稽，被告3 人經
    此偵、審程序教訓及刑之宣告，應能知所警惕，信無再犯之
    虞，本院綜合各情，認第一審簡易判決所宣告之刑以暫不執
    行為適當，併予宣告緩刑3 年，被告丙○○、丁○○部分均
    另諭知應依本院99年度訴字第771 號和解筆錄內容履行，以
    維證人戊○○之權益，並予被告3 人自新之機會。
據上論斷，應依刑事訴訟法第455 條之1 第1 項、第3 項、第36
8 條、第364 條，刑法第74條第1 項第1 款、第2 項第3 款，判
決如主文。
本案經檢察官甲○○到庭執行職務。
中    華    民    國    99    年    8     月    27    日
                  刑事第五庭  審判長法  官  張靜琪
                                    法  官  林慶郎
                                    法  官  莊嘉蕙
以上正本證明與原本無異。
本件不得上訴。
                                    書記官  陳怡臻
中    華    民    國    99    年    8     月    27    日

司法院資訊處製作；財團法人民間司法改革基金會備份。
